【裁判字號】    96,訴,4559
【裁判日期】    981116
【裁判案由】    給付工程款
【裁判全文】
臺灣臺北地方法院民事判決              96年度訴字第4559號
原      告  丙○○
訴訟代理人  鄒純忻律師
被      告  乙○○
上列當事人間給付工程款事件，本院於98年10月26日言詞辯論終
結，判決如下：
    主  文
被告應給付原告新台幣伍拾玖萬玖仟參佰拾元並自民國96年8月3
日起至清償日止按年息百分之五計算之利息。
原告其餘之訴駁回。
訴訟費用由被告負擔五分之四，其餘由原告負擔。
本判決於原告以新台幣貳拾萬元供擔保後，得假執行。
原告其餘假執行之聲請駁回。
    事  實  及  理  由
一、原告起訴主張：
    原告於民國95年8月初受被告委託裝潢整修其位於台北市○
    ○○路○段216巷40弄11號2樓之房屋（下稱系爭工程），工
    程款共計為新台幣（下同）161萬5,015元。惟因原告與被告
    先前已屬熟識，因此原告並未與被告訂立任何書面契約。被
    告並未言明裝修工程的預算金額或範圍，並表示工程項目之
    細節交由其兄即訴外人甲○○代被告處理，雙方同意由甲○
    ○與原告確認施工項目後，再將估價單送至被告，被告於收
    受後將前開房屋的鑰匙交予原告進行前項工程，要求原告就
    系爭房屋儘快開始重新裝潢，但未約定工期，在工程進行前
    期，已支付部分之報酬90萬元予原告。工程進行期間，被告
    透過甲○○要求大幅度變更並追加許多工程項目，其中包括
    將已施作完成的廚房隔間拆除移至另一個方向，或將已處理
    好的大理石地板加裝柚木實木地板等等，被告積極配合被告
    之變更或追加繼續施工，變更或追加工程項目之材料及施作
    費用，則依被告當初承諾及指示，再行開立估價單與被告。
    該工程已於95年10月5日完工，實際可請領之工程款為161萬
    5,015元，並於完工後即行通知甲○○至系爭房屋進行驗收
    程序，被告並未對本工程指出任何瑕疵之處，也未成因工期
    過長而催告，僅於工程進行前期支付部分工程款90萬元，其
    後請款，被告皆藉故拖延，原告迫於無奈，商得甲○○之同
    意後，暫停冷氣與油漆等部分之施工，以免繼續作白工，並
    非無故使工程停擺，本件被告尚有餘款71萬5,015元，仍未
    支付，原告於95年11月23日內湖郵局第6165號存證信函催討
    ，被告置之不理。爰依據民法第490條及第505條承攬之法律
    關係請求被告給付尾款71萬5,015元；如認契約不成立，因
    被告所受利益包括材料及勞力，依其性質無法返還，依不當
    得利法律關係，被告應償還所受利益71萬5,015元。並聲明
    ：(一)被告應給付原告新台幣715,015元及自起訴狀繕本送達
    之翌日起至清償日止，按年利率百分之5計算之利息。(二)願
    供擔保，請准宣告假執行。
二、被告抗辯：
    被告先前已言明工程款為90萬元，並分三次以即期支票支付
    ，但在工程進行期間，原告以各種理由多次追加工程費用，
    被告因店務繁忙無法針對估價單各項明細查詢，但多次告知
    原告工程預算為90萬元。原告僅以口述施工之內容，並未出
    示任何設計圖或施工計畫表。原告分別於95年8月8日、9 月
    2日、9月3日親到被告所經營之營業商場請款，簽名各領取
    30萬元支票，且均已兌現。所有預算之工程款最後均需由被
    告確認，原告亦清楚甲○○並無最後決定權，也無法拍板同
    意停工，且之後甲○○因工作關係無法再介入裝修工程細節
    ，原告不應將工程停擺推卸予甲○○。此後，原告藉故致工
    程停擺，更一度扣留專利大門鑰匙不願讓被告查看、蒐證其
    未完工的部分，另更以被告不願支付工程款唆使工人拒絕裝
    修，導致被告無法如期搬遷、無法使用，損害被告權益。且
    40坪房屋裝潢逾兩個月，顯見原告拖延工程，系爭工程鑑定
    價值只有50多萬元，原告涉有浮報工程款之嫌。爰聲明：原
    告之訴暨假執行之聲請均駁回。
三、兩造不爭執之事實
(一)、原告曾受被告委託，為其裝潢整修位於台北市○○○路○段
    216巷40弄11號2樓之房屋，並無書面契約。
(二)、被告曾就上開裝潢工程，給付原告工程款，分三次各30萬元
    之支票3紙，共計90萬元，已兌現，有原告提出之交換票據
    明細表、存款存入憑條及被告提出之現金支出傳票等在卷可
    稽（本院卷第61、62、75頁）。
四、得心證之理由：
    原告主張系爭裝潢工程款為161萬5,015元，被告僅給付90萬
    元，尚欠尾款71萬5,015元，依承攬契約或不當得利法律關
    係，請求被告給付等語，被告則以系爭工程款預算上限為90
    萬元，且原告追加之工程項目未經其確認，完成之裝潢工程
    僅值50多萬元等語置辯，是本件主要爭點應為：(一)系爭工程
    有無成立承攬契約？有無約定工程款上限？被告有無同意變
    更或追加工程？(二)系爭工程有無遲延？原告可請領之系爭工
    程款項為何？茲分述如下：
(一)、系爭工程有無成立承攬契約？有無約定工程款上限？被告有
    無同意變更或追加工程？
    按當事人互相表示意思一致者，無論其為明示或默示，契約
    即為成立，民法第153條第1項定有明文。又承攬契約並非要
    式契約，即不以訂立書面為必要，只須雙方意思表示一致，
    契約即為成立。查，系爭工程係由原告與被告之兄甲○○代
    理被告與原告口頭約定，並未訂立書面契約，兩造間並無爭
    執（本院97年5月6日筆錄），又被告並已給付原告系爭工程
    之工程款90萬元，是兩造間承攬契約應認為已成立。又證人
    即被告之兄甲○○證稱：我跟原告去看房子，看完之後，估
    價單出來，我看過細項後拿給我弟弟（即被告）看。……我
    與我媽媽常去現場看……我媽媽有跟原告說廚房要變更方向
    ，要追加工程，我在現場沒有反對或同意，原告有把追加的
    估價單給我看，但我請原告把追加的估價單給我弟弟。有告
    訴原告超過預算範圍，但他說一分錢一分貨，沒有對原告表
    示要不要進行追加工程等語（本院98年3月30日筆錄）。被
    告復自承系爭工程由其哥哥甲○○說了算等語（本院98年10
    月26日筆錄）。雖被告之代理人甲○○並未明白告知原告要
    不要進行追加工程，惟甲○○在其母親告知系爭工程進行變
    更或追加工程時，未當場表示反對，且請原告轉交追加的估
    價單予被告，原告於一週後始進行追加工程，參以追加工程
    並非短期間即可完成，甲○○與其母親並常去查看現場工程
    等情，被告之代理人甲○○對於原告進行追加工程，不可能
    不知，其未於原告進行追加工程時表示反對，顯見其有默示
    同意原告進行追加工程之意，況倘如被告所辯系爭工程上限
    為90萬元，被告豈有在原告未全部完工時，即已全部付清系
    爭工程款90萬元之理，是原告主張系爭工程並未約定工程款
    上限，其乃依被告指示及同意進行變更及追加工程等語，尚
    堪採信；被告辯稱系爭工程約定工程款上限90萬元，並未同
    意變更及追加工程云云，非可採信。
(二)、系爭工程有無遲延？原告可請領之系爭工程款項為何？
    再按稱承攬者，謂當事人約定，一方為他方完成一定之工作
    ，他方俟工作完成，給付報酬之契約；如依情形，非受報酬
    ，即不為完成其工作者，視為允為報酬，未定報酬者，按照
    價目表所定給付之，無價目表者，按照習慣給付；報酬，應
    於工作交付時給付之，無須交付者，應於工作完成時給付之
    ，民法第490條第1項、第491條及第505條分別定有明文。是
    承攬人對定作人之報酬請求權，以工作之完成或交付時為清
    償支付之時期。再查，系爭工程並未訂立書面契約，亦未約
    定完工期限，被告復未舉證證明系爭工程應完工之期限，自
    難認兩造間就系爭工程有約定完工期限，且依系爭建物約40
    坪大小，施工期間約2個月左右，需拆除隔間牆及天花板、
    拆除及泥水、重新配線給排水等工程，原告施工期間2個月
    ，尚非不合理，是原告就系爭工程自難認應負遲延責任，其
    就已完工之部分，自得依上開規定請求承攬報酬。又系爭工
    程經送臺北市市內設計裝修商業同業公會鑑定施工完成項目
    及價值，鑑定結果如下：(1)電器冷氣裝修工程，包括電器部
    分8萬8,550元，給排水部分6萬6,700元，冷氣部分2萬元，
    樑穿孔洗洞1萬5千元，合計22萬1,750元；(2)拆除、隔間、
    門及線板工程合計25萬1160元；(3)木作地板工程32萬5200
    元；(4)石材地板工程4萬9,400元；(5)門窗工程34萬8200元，
    均已完成，價格合理，合計總工程合計119萬5710元，惟拆
    除及泥水工程因資料不足無法評估，有上開公會98年4月17
    日鑑定報告書一份在卷可稽。又證人即負責拆除及泥水工程
    者李景山證稱：伊有承攬系爭房屋的拆除及泥水工程，4、5
    個人作一個月左右，原告已把估價單上的金額30萬左右，全
    部付清等語（本院98年10月26日筆錄），此外，並有原告提
    出之30萬3600元估價單一紙在卷可憑（本院卷第32頁），是
    系爭工程，原告可請求之工程款報酬為149萬9310元（119萬
    5710元＋30萬3600元），扣除被告已給付之90萬元，原告尚
    可向被告請求之工程款報酬為59萬9310元。
五、綜上所述，系爭工程，被告應支付原告之報酬共計為149萬
    9,310元，扣除被告已支付之90萬元，被告尚應給付原告59,
    9310元，是原告請求被告給付如主文所示之金額及自起訴狀
    繕本送達翌日（即96年8月3日）按法定利率百分之五計算之
    利息，為有理由，應予准許，其請求超過上開部分，則無理
    由，應予駁回。
六、本件原告陳明願供擔保，請准宣告假執行，就原告勝訴部分
    ，經核均無不合，爰酌定相當之擔保金額予以准許。至原告
    敗訴部分，其假執行之聲請，已失所附麗，應併予駁回，附
    此敘明。
七、本件事證已臻明確，兩造其餘主張陳述及所提之證據，經本
    院斟酌後，認與判決結果不生影響，爰不另一一論述，併予
    敘明。
八、據上論結，本件原告之訴為一部有理由，一部無理由，依民
    事訴訟法第79條、第390條第2項，判決如主文。
中    華    民    國    98    年    11    月    16    日
                  民事第一庭    法  官  楊晉佳
以上正本係照原本作成
如對本判決上訴，須於判決送達後20日內向本院提出上訴狀
中    華    民    國    98    年    11    月    16    日
                                書記官  蘇炫綺

司法院資訊處製作；財團法人民間司法改革基金會備份。
